最　高　行　政　法　院　判　決　　　　　　　　　　九十一年度判字第一○二號
　　原　　　告　甲○○
　　被　　　告　彰化縣政府
　　代　表　人　翁金珠
右當事人間因土地重劃事件，原告不服內政部中華民國八十八年三月三日台（八九）
內訴字第八九○二○二四號再訴願決定，提起行政訴訟。本院判決如左︰
　　主  文
原告之訴駁回。
訴訟費用由原告負擔。
　　事  實
緣被告辦理彰化縣五十八年度埔鹽鄉大廉埤農地重劃，原告土地重劃後分配編為埔鹽
鄉○○段（下稱東榮段）三七八地號，面積○．一三○三公頃。嗣因訴外人江錫鑑、
江門復向被告所屬溪湖地政事務所（下稱溪湖地政所）申請辦理東榮段三八○、三八
一地號土地分割、合併測量時，經以地籍圖檢算面積，三八○、三八一地號土地分別
較土地登記簿登記多出四十五平方公尺、二十八平方公尺，同段三七八、三七七地號
分別較登記簿登記減少四○平方公尺、一○○平方公尺，而同段三七九地號則圖簿相
符。被告旋即函囑溪湖地政所擇期通知所有權人協商辦理更正事宜，經溪湖地政所通
知土地所有權人召開協調會，協調不成立。原告乃於八十八年七月二十日提出陳情，
請求由東榮段三八○、三八一地號土地面積增加部分補足其所有同段三七八地號減少
之面積，案經被告以八十八年七月二十九日彰府地劃字第一三九六二三號函復：「．
．．三、臺端所有東榮段三七八地號土地與東榮段三八○、三八一地號間為同段三七
九地號，經檢測後土地面積並無增減，復因協調無法獲致共識，臺端所請本府礙難照
辦。四、有關台端面積減少乙節，請依地籍測量實施規則第二百三十二條規定檢附面
積更正同意書逕向溪湖地政事務所申辦面積更正事宜，於辦畢更正登記後本府將依農
地重劃條例施行細則第五十一條規定，就減少面積發給差額補償費。」原告不服，提
起訴願、再訴願，遞遭決定駁回，遂提起行政訴訟。茲摘兩造訴辯意旨於次：
甲、原告起訴意旨略謂：
一、農地重劃乃「將一定區域範圍內，畸零不整之農地，予以交換分合、重新劃定地
    界，再分配予原所有權人之土地改良作業程序」；而依辦理農地重劃區地籍測量
    工作應行注意事項第十五、十六、十七、十八項，重劃作業程序為先計算重劃後
    每單元（區廓即坵弄）可分配面積，再繪製土地分配作業圖及配合土地分配作業
    ，再依據土地分配結果整理地籍測量原圖（鉛筆線）而繪製土地分配（公告）圖
    ；重劃以土地分配結果清冊面積為主，及時更正其測量原圖，以使地籍原圖土地
    面積與土地登記簿面積相符。本案顯係當初測量製圖者之疏失偏誤，未依土地分
    配結果清冊面積，精準繪製農地重劃後地籍圖，以致造成系爭土地經界之爭執，
    而非被告所辯係單純地籍圖上面積不足，以領取差額地價補償，解決其爭議。
二、農地重劃係以農地重劃前之舊有土地登記簿面積記載為依據，扣除各項用地負擔
    面積後，地籍重新辦理交換分合，劃定新地界等作業程序，皆以重劃前土地登記
    簿面積為作業準則，而非以地籍圖面積為主，以避免重劃後之糾紛產生。又依農
    地重劃條例施行細則第五十條規定：「重劃土地辦理地籍測量後．．．，縣（市
    ）主管機關應將重劃前後土地分配對照清冊及地籍圖．．．，並依據登記結果訂
    正有關圖冊。」其立法意旨皆係以土地分配結果清冊面積為原始依據，再行調製
    繪出地籍測量原圖，若有不符情事，應依據土地分配結果清冊之面積，更正其有
    關圖冊。而被告仍執意以繪製偏誤之經界線為標準，計算其地籍圖之土地面積，
    以更正土地登記簿面積，此項本末倒置之行政程序，為原告所不服。按農地重劃
    作業程序，為先有土地分配結果清冊面積，再繪製重新整理後之地籍原圖，若有
    圖簿不符時，應以土地登記簿面積為主，以更正地籍圖之經界線，此方屬依法行
    政之執行程序，惟被告將行政執行程序本末倒置，執意犧牲原告之應有不動產經
    界所形成之財產權應受保護原則，錯認原告必須接受以差額地價來補救所受之實
    質損害，其違誤不當，至為明確。
三、原告於八十九年一月三十一日申請系爭三八○、三八一地號土地登記簿，發現其
    土地登記簿面積分別為一、五二○平方公尺及一、二六○平方公尺，但同時原告
    另於八十九年三月一日申請系爭三八○、三八一地號土地登記簿，其土地登記簿
    面積分別一、四七五平方公尺及一、二三二平方公尺（此為八十八年十月十五日
    因辦理電子地籍資料電子處理作業前之登記簿），原告赫然發現電子轉載作業前
    後之登記面積完全不符，同一登記日期為八十四年十月二十一日，登記原因為分
    割，其前後面積竟相差四十五平方公尺、二十八平方公尺，顯然登記不實；明知
    其不實登記違法在先，其後三八○地號土地又因分割而增編三八○之三、三八○
    之四地號，而三八一地號因分割增編三八一之二地號，嗣後於八十九於二月三日
    再將三八○之三、三八○之四及三八一地號合併為三八一地號，另將三八一之二
    及三八○地號合併為三八○地號，其分割又合併之登記作業之目的，無非是以分
    割、合併作業程序以辦理土地標示變更登記取代更正登記，企圖遮掩其不法之情
    事，原告難以心服。
四、按東榮段三八○、三八一地號土地，曾於八十四年十月二十一日辦理分割而增編
    三八○之一、三八○之二及三八一之一等三筆地號土地，無論當時係純就圖面上
    作業分割或實地指界分割，係依座標讀取儀計算面積後，再求得各宗分割後土地
    之面積，當時溪湖地政所應可發現其地籍圖與土地登記簿不符之情事，該所應依
    其職權依法辦理面積更正等事宜，以符合地籍資料之完整及正確性，乃溪湖地政
    所竟分別圖利三八○之一、三八○之二、三八一之一及三八○、三八一地號五筆
    土地地主。查三八○之一、三八○之二、三八一之一地號所有權人為訴外人江門
    復，其土地登記簿記載面積分別為二二．四二平方公尺及一八平方公尺，而三八
    ○、三八一地號地主，亦可因被告允許其以出具同意書及繳納差額地價，而更正
    三八○地號，由土地登記簿登記面積一、二三二平方公尺改為一、二六○平方公
    尺，另三八一地號土地登記簿登記之面積一、四七五平方公尺改為一、五二○平
    方公尺，分別增加二十八平方公尺、四十五平方公尺，合計七十三平方公尺。查
    農地重劃目的之一係使實地界址面積與地籍圖面積及土地登記簿面積三者相等，
    本案係當年重劃測繪人員偏誤，未按土地分配結果清冊面積轉繪，造成圖簿不符
    之經界線爭議，顯見嗣後三八○、三八一地號地主辦理分割、合併作業時，被告
    未查實情，曲解法令之意旨，執意犧牲三七七及三七八地號地主一○○平方公尺
    及四○平方公尺之土地面積，卻以差額地價補償面積減少者應有之財產權益，而
    直接圖利三八○、三八一地號地主之行政處分。
五、系爭三七七至三八○地號土地間，因農地重劃後地籍圖繪製之經界線與原告土地
    分配結果清冊面積不同，致使原告對土地經界何在及所有權之範圍發生爭議。按
    農地重劃意旨，將人民原有土地所有權範圍，利用地籍整理及測量等方法，將其
    完整且正確反映於地籍圖上，並無增減人民私權之效力。故縱令當初測量作業繪
    圖之疏失偏誤，亦不減少原告應有財產權應受保護之權利。
六、按「人民對於行政機關之行為所產生之善意信賴，應予保護。」鈞院七十三年度
    判字第一五八五號判決及七十五年度判字一六四四號判決已明白揭示此公法上「
    信賴保護原則」。本案係因早期農地重劃測繪人員未按土地分配清冊結果，完整
    精確轉繪於地籍圖上，造成土地經界線偏誤，而被告亦未加以審究，為本案發生
    爭執之所在。原告重申：「若一個行政機關疏失及怠情偏誤，反而使人民必須受
    到行政機關不當處分時，其法律正當性殊難想像。」被告犧牲原告應有財產權益
    之處分，實屬違法，此行政處分，已違反公平正義原則。
七、綜上所述，原處分及一再訴願決定，實屬違誤，請併予撤銷等語。
乙、被告答辯意旨略謂︰
一、按農地重劃條例施行細則第五十一條規定：「重劃後實際分配之土地面積超過應
    分配之面積者，縣（市）主管機關於重劃土地交接後應通知土地所有權人，按查
    定重劃地價，限期繳納差額地價：．．．其實際分配之土地面積小於應分配之面
    積者，就其不足部分，按查定重劃地價，發給差額地價補償。」本案大廉埤農地
    重劃區○○○段三八○、三八一地號土地因辦理分割、合併測量時發現地籍圖與
    登記簿面積不符，被告依據地籍測量實施規則第二百三十二條第一項規定於取具
    土地所有權人同意書後，依農地重劃條例施行細則第五十一條規定就其因檢測後
    增加之土地面積辦理繳納差額地價，與法並無不合。
二、原告主張農地重劃作業程序中有關地籍測量原圖，應依農地重劃條例施行細則第
    五十條規定辦理一事，因該區土地分配結果於民國五十八年間公告確定在案，並
    依法辦理登記，而農地重劃條例施行細則係於民國七十一年三月十二日發布，是
    以當初辦理重劃時並無農地重劃條例施行細則之規定可資適用。就原告請求由非
    毗鄰之訴外人所有之土地增加部分補足面積，因經協調土地所有權人無法獲致共
    識，故無從辦理。又被告八十八年七月二十九日八八彰府地劃字第一三九六二三
    號函請原告檢附面積更正同意書後辦理面積更正，並就其因更正減少之土地面積
    依農地重劃條例施行細則第五十一條規定發給差額地價補償，並無損及原告（土
    地所有權人）之權益。
三、綜上所述，原告之訴顯無理由，請求駁回等語。
　　理  由
一、按提起行政訴訟，須因官署之處分，損害其權利，始得為之，故以權利之存在為
    起訴之前提要件；若原告並無權利之存在，則官署之處分對其根本不生損害與否
    之問題，遽行提起行政訴訟，自為法所不許，本院五十九年判字第六一七號著有
    判例。
二、本件被告辦理彰化縣五十八年度埔鹽鄉大廉埤農地重劃，經重劃分配後，原告之
    土地編為東榮段三七八地號面積○．一三○三公頃（下稱系爭土地）。嗣因訴外
    人江錫鑑、江門復向溪湖地政所申請辦理同段三八○、三八一地號土地分割、合
    併測量時，經檢算地籍圖面積，同段三八○、三八一地號土地面積，分別較土地
    登記簿所載多出四十五平方公尺、二十八平方公尺，而原告所有之同段三七八地
    號及其鄰地三七七地號土地面積，分別較土地登記簿所載短少四十平方公尺、一
    百平方公尺，前開情形顯係辦理土地重劃時，測量製圖者之疏失所致。被告發現
    前情後，旋即函囑溪湖地政所擇期通知相關所有權人協商辦理更正事宜，然並未
    達成協議。惟被告事後竟在未經原告同意之下，逕行辦理同段三八○、三八一地
    號土地面積之更正登記，原告爰向被告請求由該二地號土地多餘之面積補足原告
    土地所短少之面積，經被告予以否准，循序提起本件行政訴訟，以如事實欄所示
    各節，據為爭執。經查：本件原告參加土地重劃實際受分配之系爭土地面積既比
    應受分配面積少，有如前述，應如何予以補足，應視其發生之原因依有關法令規
    定為之，非可逕以受配土地面積過多者之土地用以補足受配土地面積不足者。而
    參與本件土地重劃之土地，除系爭土地及同段三八○、三八一地號土地外，尚有
    其他土地多筆，則原告分得土地面積不足之原因，尚難遽認係因三八○、三八一
    地號土地增配直接引致，原告請求將三八○、三八一地號土地內多受分配之土地
    用以補足原告受配不足部分，尚非有理。況依行為時之法令，並無原告得請求將
    三八○、三八一地號土地內受增配之部分，逕用以補足其受配不足面積之依據，
    是原告之請求無從准許之。至被告於八十八年七月二十九日以八八彰府地劃字第
    一三九六二三號函說明第四項所載：「有關臺端面積減少乙節，請依地籍測量實
    施規則第二百三十二條規定檢附面積更正同意書逕向溪湖地政事務所申辦面積更
    正事宜，於辦畢更正登記後本府將依農地重劃條例施行細則第五十一條規定就減
    少面積發給差額補償費」等語，核屬行政指導，而非行政處分，並無損及原告權
    利或利益之可言，原告原不得對之提起行政爭訟，併此明。
三、綜上所述，本件原告之主張為不可採，被告否准原告之請求，一再訴願決定亦遞
    予維持，所持理由雖與前述不同，惟其結論則無二致，原告起訴意旨求予撤銷，
    為無理由，應予駁回。
據上論結，本件原告之訴，為無理由，爰依行政訴訟法施行法第二條、行政訴訟法第
九十八條第三項前段，判決如主文。
中　　華　　民　　國　　九十一　　　年　　　一　　　　月　　　十七　　　日
                    最 高 行 政 法 院  第 四 庭
                                審 判 長 法  官　　　葉　振　權
                                         法  官      廖  宏  明
                                         法  官　　　吳　錦　龍
                                         法  官　　　劉　鑫　楨
                                         法  官　　　吳　明　鴻
右  正  本  證  明  與  原  本  無  異
　　　　　　　　　　　　　　　　　　　　 法院書記官　阮　桂　芬
中　　華　　民　　國　　九十一　　　年　　　一　　　　月　　　十八　　　日
